臺灣高等法院臺中分院民事判決　　　　99年度建上易字第20號
上　訴　人　 台中市政府
法定代理人　 胡志強
訴訟代理人　 楊俊彥律師
被　上訴人　 振洋營造有限公司
法定代理人　 邱美玲
訴訟代理人　 陳盈壽律師
複　代理人　 沈靖家律師
上列當事人間請求給付工程款事件，上訴人對於民國99年5月10
日臺灣臺中地方法院98年度建字第13號第一審判決提起上訴，本
院於民國100年9月7日言詞辯論終結，判決如下：
    主  文
上訴駁回。
第二審訴訟費用由上訴人負擔。
    事實及理由
一、按縣市改制或與其他直轄市、縣（市）合併改制為直轄市者
    ，原直轄市、縣（市）及鄉（鎮、市）之機關（構）與學校
    人員、原有資產、負債及其他權利義務，由改制後之直轄市
    概括承受。地方制度法第87條之3第1項定有明文。次按法人
    因合併而消滅者，訴訟程序在因合併而設立或合併後存續之
    法人，承受其訴訟以前當然停止；承受訴訟人於得為承受時
    ，應即為承受訴訟之聲明，他造當事人亦得聲明承受訴訟，
    ；當事人不聲明承受訴訟時，法院亦得依職權，以裁定命其
    承受訴訟。民事訴訟法第169條第1項、第175條、第178條分
    別定有明文。第按直轄市、縣（市）、鄉（鎮、市）為地方
    自治團體，依本法辦理自治事項，並執行上級政府委辦事項
    ；直轄市政府置市長一人，對外代表該市，綜理市政，由市
    民依法選舉之；直轄市、市之區公所，置區長一人，由市長
    依法任用，承市長之命綜理區政，並指揮監督所屬人員；縣
    （市）改制或與其他直轄市、縣（市）合併改為直轄市者，
    原直轄市、縣（市）及鄉（鎮、市）之機關（構）與學校人
    員、原有資產、負債及其他權利義務，由改制後之直轄市概
    括承受。地方制度法第14條、55條第1項、第58條第1項、第
    87條之3第1項亦有明定。查臺中縣與臺中市，於民國99年12
    月25日因縣市合併改制升格為直轄市之臺中市，改制後之臺
    中縣和平鄉公所改稱為臺中市和平區公所，揆諸首揭說明，
    臺中市和平區公所已非地方自治團體，即無依地方制度法辦
    理自治事項規定之適用，亦無同法提出總預算案、決算案規
    定之適用，難認有獨立預算。而區長亦係由市長依法派任，
    並承市長之命行使職權，對外並不代表該區，無法獨立行使
    職權。易言之，臺中縣市合併升格改制為直轄市臺中市後，
    臺中縣和平鄉公所已因縣市合併而消滅，改制後臺中市和平
    區依法並非權利義務主體，無權利能力，即無當事人能力，
    自應由改制後新設立之直轄市臺中市概括承受。經查，本件
    被上訴人臺中縣和平鄉公所，因臺中縣市合併後已不復存在
    ，經合併後之臺中市政府具狀聲明承受訴訟，依前揭說明，
    自應准許。
二、本件經本院審理結果，認第一審判決，其認事用法均無不當
    ，應予維持，並引用第一審判決書記載之事實、證據及理由
    。
三、上訴人上訴意旨略以：
    查系爭工程所在地區，於系爭工程施作期間並無交通中斷情
    事，亦即尚有其他路徑可供通行，是被上訴人於施作A區之
    同時，大可經由其他路徑運輸施工機具至D區，俟A、D頭尾
    工區完工後，依同樣方式進行B、C中身工區之施作，如此可
    縮短一半施工期間，並非指被上訴人於施作A區時，即自系
    爭工程路段強行運輸通行施工機具至D區，乃原審似有誤解
    ，遽然駁採上訴人辯詞，恐非妥適。請求：(一)原判決不利於
    上訴人部分廢棄。(二)上開廢棄部分，被上訴人在第一審之訴
    駁回。
四、被上訴人答辯意旨略以：
  (一)鑑定意見認為無法A、D兩段同時施工之理由，係因依開挖斜
    率計算A段處道路寬度僅剩2公尺，D段道路僅剩2.4公尺，工
    程車輛以混凝土拌合車為例寬約2.8公尺，且尚需依勞工安
    全衛生設施規則第33條預留法定寬度，故若於A段施工時，
    工程車輛僅得由未開挖之D段出入，而無法由已開挖之A段通
    行，反之若於D段施工時亦僅得由未開挖之A段出入，而無法
    由已開挖之D段通行，故上訴人主張可以先就A、D段同時施
    工後再就B、C段同時施工之作法，實際上並不可行。
  (二)又上訴人主張在施工處皆設有臨時便道可供人車通行，並提
    出現場照片兩幀為佐云云，然觀此臨時便道寬度已明顯較狹
    小，是否可供大型機具通行甚有疑問，又便道之材質屬於泥
    土地面，其承重度是否堪供大型機具通行亦有疑問，況且上
    訴人所提出之照片僅見部分段臨時便道，該臨時便道是否全
    程皆足供大型機具通行，亦未見上訴人舉證以實其說，尚無
    可採。若依工程實務研判，此臨時便道恐係僅供現場施作之
    工程人員上下班進出便宜之用，並非用專用於大型機具之通
    行，上訴人空言可依循臨時便道路徑運輸施工機具云云，實
    非可採。
  (三)請求：上訴人之上訴駁回。
五、經查就兩造爭執之系爭工程分為A、B、C、D四區，是否可同
    時施工或需依序施工？送鑑定機關臺灣省土木技師工會鑑定
    ，鑑定結果指出：(一)本工程工址位於政府依法公告之山坡地
    ，於山坡地開挖施設施工便道，依水土保持法規相關規定，
    必須擬具簡易水土保持申報書等相關書件向主管機關申請許
    可。(二)由林道左側邊坡加築便道，除部分工區須打除既有擋
    土牆外，因開挖山坡地破壞坡腳須作坡地穩定分析、規劃設
    置擋土牆、排水設施等設施，以符合水土保持技術規範，工
    程經費所費不貲；因採購契約內工程設計圖既未註明加築便
    道等措施，且包商估價單中亦無加築便道之施工項目及費用
    ，如以不計價方式要求承攬廠商加築便道負擔費用顯不合理
    ，且與行政院公共工程委員會編定之公共工程施工綱要規範
    第1500章4.1規定：「計量與計價方式依契約規定辦理。」
    不符。(三)所提補充審酌鑑定便道部分，因前臺中縣和平鄉公
    所採購契約內工程設計圖既未註明加築便道等措施，且包商
    估價單中亦無加築便道之施工項目及費用。因此，鑑定合理
    工期時，將加築便道使A、B、C、D四段擋土牆能同時施工以
    期縮短合理工期部分無法納入審酌考量。有上開技師工會10
    0年7月25日（100）省土技字第2993號補充鑑定報告書附卷
    可稽。從而上訴人仍執陳詞以：「於系爭工程施作期間並無
    交通中斷情事，亦即尚有其他路徑可供通行，是被上訴人於
    施作A區之同時，大可經由其他路徑運輸施工機具至D區，俟
    A、D頭尾工區完工後，依同樣方式進行B、C中身工區之施作
    ，如此可縮短一半施工期間云云，自無可採，其上訴為無理
    由，應予駁回。
六、據上論結，本件上訴為無理由，依民事訴訟法第449條第1項
    、第78條，判決如主文。
中    華    民    國   100    年    9     月    21    日
                民事第一庭    審判長法  官  吳火川
                                    法  官  胡景彬
                                    法  官  陳繼先
以上正本係照原本作成。
不得上訴。
                                    書記官  茆亞民
中    華    民    國   100    年    9     月    22    日
                                                      Ａ